最高法院刑事判決
111年度台上字第2994號
上  訴  人  臺灣高等檢察署檢察官曾俊哲
上  訴  人
即  被  告  洪俊杰                     



選任辯護人  陳士綱律師
            許書豪律師
            王相傑律師
被      告  蕭心豪                     



選任辯護人  林經洋律師
被      告  洪睿志                     



            周鋐文                      

                    籍設新北市新店區北新路1段86號11樓
                    （新北市新店戶政事務所）

            黃紹杰                    



上列上訴人等因被告等重傷害等罪案件，不服臺灣高等法院中華
民國111年3月2日第二審判決（110年度上訴字第3303號，起訴案
號：臺灣臺北地方檢察署106年度偵字第2559號，105年度少連偵
字第165號），提起上訴，本院判決如下：
    主  文
原判決關於洪俊杰部分撤銷，發回臺灣高等法院。
其他上訴駁回。
    理  由
壹、撤銷發回部分
一、本件原判決認定被告洪俊杰有其事實欄一所載共同重傷害犯
    行，因而撤銷第一審關於洪俊杰部分之科刑判決，改判論處
    洪俊杰共同重傷罪刑，固非無見。
二、惟查：法院不得就未經起訴之犯罪審判，刑事訴訟法第268 
    條定有明文。而犯罪事實是否已起訴，固應以檢察官起訴書
    犯罪事實欄之記載為準，惟起訴書犯罪事實欄未記載之犯罪
    事實，倘與起訴論罪部分具有實質上或裁判上一罪關係之同
    一案件，依刑事訴訟法第267條公訴不可分原則之規定，為
    起訴效力所及，法院即應併予審判。另檢察官若將同一案件
    之犯罪事實割裂為二，就未經起訴之犯罪事實予以不起訴處
    分，該處分自屬無效，對受理起訴部分之法院不生任何拘束
    力；必須檢察官所為之不起訴處分，與已起訴部分之犯罪事
    實非屬同一案件，始無公訴不可分原則之適用，該不起訴處
    分確定之犯罪事實，非有同法第260條第1款、第2款規定之
    事由，不得對之再行起訴，法院亦不得對此未經合法起訴之
    犯罪事實予以實體審判。經查：本件臺灣臺北地方檢察署檢
    察官起訴書（即105年度少連偵字第165號、106年度偵字第2
    559號，下稱起訴書）犯罪事實欄記載為：「洪俊杰與林尚
    聰明知合其等數人之力圍毆，甚至持刀、棒圍砍，足以造成
    重傷害之結果，竟共同基於使曾○燊（按：名字年籍詳卷）
    受重傷之犯意聯絡；黃紹杰、蕭心豪、周鋐文、陳志宗、洪
    睿志等人則明知林尚聰邀集之目的係要準備聚眾鬥毆……，竟
    基於在場助勢之犯意聯絡，而隨同前往助勢……，林尚聰則持
    其事前所購買之西瓜刀1把，朝胡○軒（按：名字年籍詳卷）
    左手臂揮砍，致胡○軒受有左側上臂開放性傷口（約2公分）
    之傷害，而著手施重傷害之行為，幸因胡○軒情急翻越柵欄
    跌落溪旁樹間躲避，始倖免於難而未生重傷之結果；洪俊杰
    則手持預藏之西瓜刀1把，並將該西瓜刀交予頭戴深銅色安
    全帽之不詳男子，並由該不詳男子等人分持西瓜刀、電擊棒
    、棍棒、磚頭、安全帽等物，朝曾○燊之腰部……等多處接續
    圍砍、圍毆，林尚聰再持前揭西瓜刀朝曾○燊右側手肘揮砍
    ，致曾○燊受有右側手肘……等傷害，嗣經警趕赴現場送醫急
    救，仍造成右腕肌肉僅餘2分……，而生一肢機能嚴重減損之
    重傷害結果。」證據並所犯法條欄則記載「核被告洪俊杰所
    為，就告訴人曾○燊之部分，係犯刑法第278條第1項之重傷
    害罪嫌。被告洪俊杰與林尚聰及頭戴深銅色安全帽男子等不
    詳在場下手之人暨少年黃○騰等9人間有犯意聯絡及行為分擔
    ，請依共同正犯論處。」「核被告蕭心豪、黃紹杰、周鋐文
    、洪睿志、陳志宗等5人，均係犯刑法第283條聚眾鬥毆致人
    於重傷助勢罪，渠等間有犯意聯絡及行為分擔，請依共同正
    犯論處。」是起訴書犯罪事實欄固記載洪俊杰係與林尚聰、
    不詳男子基於重傷害之犯意聯絡，共犯重傷曾○燊之罪；至
    於重傷胡○軒未遂部分，似僅林尚聰個人行為，並無洪俊杰
    、蕭心豪等4人與林尚聰等人之間，有犯意聯絡及行為分擔
    之相關記載。又觀之臺灣臺北地方檢察署檢察官105年度少
    連偵字第165號不起訴處分書記載「被告（即洪俊杰，下同
    ）將手持之西瓜刀1把，交予頭戴深銅色安全帽男子，而該
    西瓜刀之血跡，檢出曾○燊之DNA-STR型別相符，足認被告應
    僅參與曾○燊遭林尚聰等人砍殺重傷之犯行，依卷內相關事
    證，並無證據證明就告訴人張○翔（按：名字年籍詳卷）、
    胡○軒受傷之部分，被告或有實施，或與林尚聰等人有犯意
    聯絡及行為分擔，應認此部分其罪嫌尚有未足。」則原判決
    於理由欄「壹、一」說明洪俊杰部分之起訴範圍，僅限於加
    害曾○燊部分，不及於胡○軒部分；又關於洪俊杰加害胡○軒
    之事實，業經不起訴處分確定，復無刑事訴訟法第260條所
    規定再行起訴之情事，且上開起訴部分與不起訴處分部分，
    兩者不具裁判上一罪關係等旨，固非無據；然依原判決事實
    之認定，洪俊杰係受林尚聰之邀約，共同前往鬥毆；案發時
    ，洪俊杰將預藏之西瓜刀交予不詳姓名人，由該不詳姓名人
    夥同林尚聰將曾○燊砍成重傷，林尚聰並持刀砍傷胡○軒等情
    。如果無訛，則洪俊杰與林尚聰及該不詳姓名人就重傷害曾
    ○燊及傷害胡○軒部分，是否有犯意聯絡及行為分擔，而為共
    同正犯？其在同時、同地所為，有無想像競合犯之適用？能
    否謂砍傷胡○軒部分與已起訴重傷害曾○燊部分不具有裁判上
    一罪關係？饒有研究之餘地。乃原判決未附理由，即認兩者
    不具有想像競合犯之裁判上一罪關係，且加害胡○軒部分非
    起訴效力所及，不在本件審理範圍，並以之為撤銷第一審判
    決之理由，此部分難認無判決理由不備之當然違背法令。
三、檢察官上訴理由指摘原判決關於洪俊杰部分違法，尚非全然
    無據，且該違法已影響洪俊杰犯罪事實之確定，本院無從據
    以自為裁判，應認此部分有撤銷發回更審之原因。
貳、上訴駁回部分
一、檢察官（對於蕭心豪、洪睿志、周鋐文及黃紹杰）上訴部分
  ㈠刑事訴訟法第377條規定，上訴於第三審法院，非以判決違背
    法令為理由，不得為之。是提起第三審上訴，應以原判決違
    背法令為理由，係屬法定要件。如果上訴理由書狀並未依據
    卷內訴訟資料，具體指摘原判決不適用何種法則或如何適用
    不當，或所指摘原判決違法情事，顯與法律規定得為第三審
    上訴理由之違法情形，不相適合時，均應認其上訴為違背法
    律上之程式，予以駁回。而原判決是否違法，與上訴是否以
    違法為理由，係屬二事。本件原審審理結果，認定被告蕭心
    豪、洪睿志、周鋐文、黃紹杰（下稱蕭心豪等4人）有原判
    決事實欄所載共同犯聚眾鬥毆致人重傷助勢之犯行明確，因
    而撤銷第一審關於此部分之科刑判決，改判論處蕭心豪等4
    人共同犯聚眾鬥毆致人重傷助勢之罪刑，已詳述其認定犯罪
    事實所憑之心證理由。
  ㈡檢察官上訴理由指原判決事實欄認定洪俊杰與林尚聰、不詳
    姓名男子，明知西瓜刀足以造成使人受重傷之結果而仍持此
    犯案，有共同重傷之犯意聯絡，亦認定現場除西瓜刀外，尚
    有鐵棒、電擊棒，且蕭心豪等4人亦均知悉己方攜帶上開兇
    器前往鬥毆之目的，復由其中洪俊杰、蕭心豪等4人及其餘
    少年等人分持上開兇器追趕、毆打對方之人，均有犯意聯絡
    與行為分擔，惟原判決理由欄卻僅認定洪俊杰、林尚聰及不
    詳姓名男子3人有重傷之共同犯意及行為，蕭心豪等4人均無
    共同重傷犯意，僅論處在場助勢罪責，其事實認定與理由說
    明不一致，且事實、理由內之記載前後齟齬、矛盾。惟查，
    原判決事實欄記載林尚聰糾集洪俊杰、蕭心豪等4人、陳志
    宗及少年黃○騰等人到場集結後，「詎林尚聰、洪俊杰及另
    一真實姓名年籍均不詳頭戴深銅色安全帽之成年男子，誤認
    少年曾○燊即係前來談判尋仇之對象，洪俊杰與林尚聰及該
    真實姓名年籍均不詳頭戴深銅色安全帽之成年男子，明知持
    西瓜刀等物朝他人身體揮砍，足以造成人受重傷害之結果，
    竟仍共同基於使曾○燊受重傷之犯意聯絡；黃紹杰、蕭心豪
    、周鋐文、洪睿志、陳志宗等人則明知林尚聰邀集之目的係
    要準備聚眾鬥毆，……竟仍基於聚眾鬥毆在場助勢之犯意聯絡
    ，而隨同前往在場助勢。……隨後，三人即共同基於重傷之犯
    意聯絡，由洪俊杰手持預藏之西瓜刀1把，並將該西瓜刀交
    予真實姓名年籍均不詳頭戴深銅色安全帽之成年男子……使用
    追砍曾○燊，曾○燊因不慎跌倒而不及脫逃，而遭該真實姓名
    年籍均不詳頭戴深銅色安全帽之成年男子追擊後，持西瓜刀
    接續朝曾○燊之腰部、後背、四肢及頭部等處毆砍，林尚聰
    亦持刀朝曾○燊之右側手肘處接續揮砍，致曾○燊受有右側手
    肘……等傷害，而生一肢機能嚴重減損之重傷害結果……。」已
    將洪俊杰（參與重傷害）及蕭心豪等4人（參與聚眾鬥毆致
    人重傷助勢）所犯不同犯罪之犯意聯絡及行為分擔範圍，詳
    予說明清楚，並無檢察官上訴理由所稱原判決事實欄認定洪
    俊杰、蕭心豪等4人及其餘少年等人分持西瓜刀、電擊棒、
    鐵棒等兇器毆打對方之人，均有犯意聯絡與行為分擔之情，
    原判決並就檢察官於原審論告黃紹杰與林尚聰、洪俊杰等人
    有共同傷害致重傷之犯意聯絡如何不可採，於理由欄內詳予
    指駁，而認蕭心豪等4人各犯有上述犯行等旨，核與其所載
    蕭心豪等4人之犯罪事實並無不合，且本件亦未因聚眾鬥毆
    而致胡○軒死亡或重傷害之結果，即無檢察官上訴理由所指
    判決理由矛盾之違法可言。此部分檢察官上訴理由並未依據
    卷內資料具體指摘，自非合法之第三審上訴理由。
  ㈢綜合前述及檢察官此部分之其他上訴理由，經核係就原審採
    證認事職權之適法行使，徒憑己見，任意指為違法，與首揭
    法定第三審上訴要件不合，應認其此部分之上訴為違背法律
    上之程式，予以駁回。
二、洪俊杰上訴部分
  ㈠上訴期間為20日，自送達判決後起算，刑事訴訟法第349條前
    段定有明文。而被告為接受文書之送達，應將其住居所或事
    務所向法院陳明，同法第55條第1項亦規定甚明。是關於訴
    訟之文書，對被告之住所或居所中任何一處為送達，均屬合
    法。又送達於住、居所、事務所或營業所，不獲會晤應受送
    達人者，亦無受領文書之同居人或受僱人時，得將文書寄存
    送達地之自治或警察機關，並作送達通知書，黏貼於應受送
    達人住居所、事務所或營業所門首，以為送達（下稱寄存送
    達），寄存送達，自寄存之日起，經10日發生效力，為民事
    訴訟法第138條所明定，此項規定，依刑事訴訟法第62條規
    定，於刑事訴訟準用之。另寄存送達發生效力所應經之10日
    期間，應自寄存日之翌日起算，而依民法第121條第1項規定
    ：「以日、星期、月或年定期間者，以期間末日之終止，為
    期間之終止。」是寄存送達發生效力所應經之10日期間，係
    以其期間末日之終止，此後即開始計算所應為訴訟行為之法
    定不變期間。倘應送達被告之文書經合法寄存送達，除應受
    送達人於寄存送達發生效力前領取寄存文書，應以實際領取
    時為送達之時外（民事訴訟法第138條第2項立法理由參照）
    ，於寄存送達發生效力後，不論應受送達人何時領取或實際
    有無領取，於合法送達之效力均不生影響。
  ㈡卷查原審判決書分別於民國111年3月15日送達至洪俊杰位於 
    新北市○○區○○路00巷00號1樓、新北市○○區○○街00巷00號居
    住處所，因未獲會晤洪俊杰，亦無受領文書之同居人或受僱
    人，而經郵政機關寄存於當地警察機關即新北市政府警察局
    新店分局碧潭派出所，又於111年4月1日送達至洪俊杰戶籍
    地址即新北市○○區○○路00巷00號5樓，同因未獲會晤洪俊杰
    ，亦無受領文書之同居人或受僱人，經郵政機關寄存於當地
    警察機關即新北市政府警察局新店分局江陵派出所，洪俊杰
    均未至上述派出所領取原審判決書，有送達證書在卷可稽。
    則以最後寄存送達日期111年4月1日翌日（2日）經過10日發
    生合法寄存送達效力，起算上訴期間20日，並加計在途期間
    2日，洪俊杰之上訴期間已於111年5月3日（週二）晚上12點
    屆滿。乃洪俊杰遲至111年9月30日始向原審提出本件上訴，
    有刑事上訴聲明狀上所附原審法院收狀戳章印文可憑，其上
    訴已逾期而不合法，且無從補正。原審對其不合法之上訴未
    予裁定駁回，自應由本院判決駁回其上訴。
參、依刑事訴訟法第395條前段、第397條、第401條，作成本判
    決。
中　　華　　民　　國　　111 　年　　12　　月　　1 　　日
                  刑事第三庭審判長法　官  徐昌錦
                                  法　官  林恆吉
                                  法　官  林海祥
                                  法　官  江翠萍
                                  法　官  侯廷昌
本件正本證明與原本無異
                                  書記官  王怡屏
中　　華　　民　　國　　111 　年　　12　　月　　8 　　日